【裁判字號】    97,消債更,476
【裁判日期】    980114
【裁判案由】    更生事件
【裁判全文】
臺灣臺南地方法院民事裁定           97年度消債更字第476號
聲  請  人  甲○○
代  理  人  吳政遇律師
上列當事人因消費者債務清理事件聲請更生，本院裁定如下：
    主    文
聲請駁回。
聲請費用新臺幣壹仟元由聲請人負擔。
    理    由
一、按債務人與金融機構協商成立者，不得聲請更生或清算，但
    因不可歸責於己之事由，致履行顯有重大困難者，不在此限
    ；本條例施行前，債務人依金融主管機關協調成立之中華民
    國銀行公會會員辦理消費金融案件無擔保債務協商機制與金
    融機構成立之協商，準用前項之規定，消費者債務清理條例
    第151 條第5 項、第6 項分別定有明文。又聲請更生或清算
    不合程式或不備其他要件者，法院應以裁定駁回之，但其情
    形可以補正者，法院應定期間先命補正，復為同條例第8 條
    所明定。
二、聲請意旨以：聲請人於消費者債務清理條例施行前，雖曾與
    各債權銀行成立協商，約定每月償還新臺幣（下同）26,000
    元，此外，另有債權銀行即新光銀行及華南銀行之利息較協
    商條件為低，所以未納入協商，惟每月需支付分期繳款金額
    合計10,839元。惟聲請人平均每月收入約32,000元，扣除本
    身每月基本生活費18,100元及扶養罹癌父親莊順教之生活費
    及醫藥費7,000元、母親高麗美之生活費4,000元後，已不足
    清償協商款。聲請人名下僅有1994年份自小客車1部，此外
    ，並無其他財產，有不能清償債務之情事，而聲請人之無擔
    保或無優先權之債務總額未逾1,200萬元，復未經法院裁定
    開始清算程序或宣告破產，惟因不可歸責於己之事由，致履
    行顯有重大困難，為此，依消費者債務清理條例提出
    本件更生之聲請等語。
三、經查：
  (一)聲請人於消費者債務清理條例施行前，依金融主管機關協調
    成立之中華民國銀行公會會員辦理消費金融案件無擔保債務
    協商機制，與最大債權銀行國泰世華銀行於民國95年7月24
    日成立協商，當時聲請人無擔保債務總額為865,659元，約
    定聲請人自95年7月起，應於每月10日以前償還18,342元，
    分60期繳納，聲請人自96年10月6日起至97年2月止，已清償
    18期，其後未再清償，已於97年4月9日毀諾等情，此有國泰
    世華銀行民事陳報狀所附協議書、無擔保還款計畫、協商還
    款明細表附卷為證，聲請人主張其每月應繳納協商款26,000
    元，核與事實不符，自無足採。
  (二)聲請人主張：其平均每月收入約32,000元，扣除本身每月基
    本生活費18,100元及扶養罹癌父親莊順教之生活費及醫藥費
    7,000元、母親高麗美之生活費4,000元後，已不足清償協商
    款云云。然聲請人自95年9月18日起任職於奇美材料科技股
    份有限公司，其於96年度全年收入所得412,946元，平均每
    月所得34,412元，此有聲請人在職證明、財政部台灣省國稅
    局聲請人96年度綜合所得稅各類所得資料清單附卷可憑；又
    聲請人於97年1月份薪資所得34,231元、26,277元、97年2月
    份薪資所得35,728元、2,800元、97年3月份薪資所得41,801
    元、97年4月份薪資所得35,707元、97年5月份薪資所得39,0
    95元、97年6月份薪資所得44,516元，此有聲請人華南商業
    銀行活期儲蓄存款存摺影本附卷可參，堪信聲請人97年1月
    至6月平均每月收入43,359元，聲請人主張其每月收入僅32,
    000元云云，顯未據實說明。
  (三)次查，聲請人雖主張其每月必要支出伙食費6,000 元、電話
    費600 元、加油費及賦稅3,000 元、生活必需品及雜支2,00
    0元、租金及水電管理費6,500元、其父莊順教生活費及罹癌
    醫療費7, 000元、其母高麗美扶養費4,000元，合計支出29,
    100元云云，然查：以聲請人目前需聲請債務更生之財務狀
    況，理應節衣縮食，撙節開銷，且於履行債務期間節約省用
    ，過較不寬裕之經濟生活，並誠實勤勉地履行債務，以符合
    公平正義及誠信原則，是以參考內政部歷年最低生活費一覽
    表，每月基本生活費9,829元，始屬合理，聲請人主張其每
    月生活費高達18,100元，顯屬過高，且不符公平正義及誠信
    原則。又聲請人之父莊順教（47年2月8日生）、親高麗美（
    48年10月3日生）均未滿65歲，此有戶籍謄本在卷可參，尚
    未至勞動基準法所規定強制退休年齡，是否確無謀生能力，
    而需聲請人扶養，不無可疑。又負扶養義務者有數人而其親
    等同一時，應各依其經濟能力，分擔義務，此觀民法第1116
    條之2、第1115條第3項規定即明。對於聲請人之父母有扶養
    義務之人，除聲請人外，尚有聲請人之姐莊雅萍（已成年）
    ，聲請人雖陳稱其姐莊雅萍需支付房屋貸款及其自身債務協
    商款以致無法分擔父母之扶養費，並由其姐莊雅萍出具切結
    書為據，然並未提出其姐需支付房屋貸款及其自身債務協商
    款之證明，難認聲請人之主張可信，縱認聲請人之姐需支付
    房屋貸款及其自身債務協商為真實，惟本院審酌房屋貸款非
    屬必要支出，況對於父母之扶養義務，本係為人子女應盡之
    本分，若聲請人之父母確需扶養，然聲請人既需償還協商債
    務，致經濟能力較差，雖其姐亦需償還自身債務協商債務，
    經濟能力亦差，則聲請人與其姐之經濟狀況相當，理應由聲
    請人與其姐共同分擔其父母之扶養費用為是，聲請人主張其
    父母扶養費用應由其獨力負擔，即無可採。又聲請人之父莊
    順教雖患有下咽癌，此有全民健康保險重大傷病核定審查通
    知書在卷可參，惟聲請人之父莊順教具有健保身分，其於96
    年3月份醫藥費收據金額共計400元、96年4月份醫藥費收據
    金額共計800元、9 6年5月份醫藥費收據金額共計500元、96
    年7月份醫藥費收據金額共計768元、96年8月份醫藥費收據
    金額共計2,439元、9 6年9月份醫藥費收據金額共計1,383元
    、96年10月份醫藥費收據金額共計610元、96年11月份醫藥
    費收據金額共計1,260元、96年12月份醫藥費收據金額共計
    800 元等情，此有聲請人提出之醫藥費收據附卷足考，據此
    足認聲請人之父莊順教並未因其患有下咽癌而有支出龐大醫
    藥費之事實，其每月必要支出基本生活費仍應9,829元計算
    。以聲請人97年1月至6月平均每月薪資收入43,359元計算，
    扣除其本身必要基本生活費9,829元及分擔其父母每月必要
    支出基本生活費合計9,829元，尚餘23,701元【計算式：43,
    359元－9,829元－9,829=23,701元】，已足以支付債務協商
    金額18,342元。至聲請人主張債權人新光銀行及華南銀行之
    利息低於協商條例，故未列入債務協商債務，惟其每月仍應
    分別清償2,868元、7,971元等情，則未據聲請人提出欠款證
    明及繳款證明，難認聲請人此部分主張為可採信。
  (四)再者，聲請人名下除有汽車1輛外，其自93年間起即以中信
    證券股份有限公司之證券帳戶買賣股票，於96年間即有26
    筆股票買賣交易記錄，現存證券餘額為華邦電子（股數4,00
    0股）、英誌（股數2,059股）、彩晶（股數106股）、展茂
    （股數306股），此有臺灣集中保管結算所股份有限公司97
    年7月9日保結消字第0970054998號函所附保管帳戶客戶餘額
    表在卷為證，且聲請人於97年1月2日取得賣出彩晶證券款14
    ,138 元、97年3月17日取得賣出彩晶證券款54,360元，此有
    中國信託商業銀行證券交割存摺在卷可考，倘聲請人於協商
    成立後，確有無力清償協商款情事，焉有剩餘資金從事股票
    交易行為？聲請人既有多餘資金，竟不思積極用以清償債務
    ，猶仍從事股票交易之高度風險理財行為，其主張其薪資無
    力清償協商金額而毀諾云云，實有違履行債務應依誠實信用
    之原則。
  (五)末查，債務清償方案既係經當事人於消費者債務清理條例施
    行前行使選擇權所合意成立之債權契約，聲請人自應受該成
    立之契約所拘束，如認該協商成立之清償方案其後有不適當
    履行之情形，仍應誠實面對債務，再循本條例所定之協商機
    制，誠意向債權人協商謀求更合理之清償方案，而非輕率毀
    諾，逕為聲請更生清理程序。聲請人既於本條例施行前與債
    權人成立協商，每月償還18,342元，且已依協商方案履行18
    期，如事後確有履行不便之情形，認清償方案應予適當調整
    ，非不可經由本條例所規定之協商程序，再與債權人重新協
    商，訂定適當可行之清償方案，且依97年5月中華民國銀行
    公會決議，金融機構就曾經參加95年度債務協商毀諾客戶提
    供「個別協商一致性方案」及對有繳款困難之債務協商持續
    履約客戶提供「變更債務協商協議書方案」，聲請人自當循
    此途徑以求解決，方符合本條例兼顧保障債權人公平受償及
    重建復甦債務人經濟生活之立法目的，是以，聲請人率予毀
    諾，逕為聲請本件更生，亦有不當。
四、綜上所述，聲請人於消費者債務清理條例施行前，既已與金
    融機構之債權人依金融主管機關協調成立之中華民國銀行公
    會會員辦理消費金融案件無擔保債務協商機制成立協商，且
    又無因不可歸責於己致履行顯有重大困難之事由，則其聲請
    更生，顯然不符消費者債務清理條例第151條第6項準用同條
    第5項前段之規定，且上開欠缺又屬無從補正，從而，依上
    開說明，應予駁回其更生之聲請，爰裁定如主文。
中    華    民    國    98    年    1     月    14    日
              民事第二庭    法  官  張桂美
以上正本證明與原本無異。
如不服本裁定，應於裁定送達後10日內，以書狀向本院提出抗告
，並繳納抗告費新臺幣1千元。
中    華    民    國    98    年    1     月    14    日
                            書記官  謝安青


司法院資訊處製作；財團法人民間司法改革基金會備份。
